臺灣高等法院民事判決
110年度上易字第1159號
上  訴  人  顏紀威
訴訟代理人  賴瑩真律師
            黃郁婷律師
被 上訴 人  顏呈昕
訴訟代理人  黃煒迪律師
            田芳綺律師
            吳俐慧律師

上列當事人間請求返還借款事件，上訴人對於中華民國110年10
月14日臺灣宜蘭地方法院109年度訴字第424號第一審判決提起上
訴，本院於111年5月25日言詞辯論終結，判決如下：
    主  文
上訴駁回。
第二審訴訟費用由上訴人負擔。
    事實及理由
一、被上訴人主張：上訴人因經營事業，資金周轉不靈，於民國
    108年1月24日起至108年8月29日止，陸續向伊借款共計新臺
    幣（下同）137萬元，並約定於借款次月償還；詎上訴人僅
    清償30萬元，迄今尚欠107萬元等情。爰依消費借貸法律關
    係，求為命上訴人給付107萬元，及其中97萬元加計自109年
    7月11日、其中10萬元加計自110年2月23日起算法定遲延利
    息之判決（原審為上訴人敗訴之判決，上訴人不服，提起上
    訴）。並於本院答辯聲明：如主文所示。
二、上訴人則以：伊向被上訴人借款共計137萬元，迄109年1月2
    日已清償40萬元，尚欠97萬元未清償。嗣顏義福代理伊出面
    與被上訴人磋商，雙方於109年2月26日在里山人文有限公司
    （以下稱里山公司）協議，約定自109年3月1日起，由伊將
    里山公司在該址經營之里山咖啡店作價165萬5000元讓與被
    上訴人，以抵償伊積欠被上訴人之97萬元，及被上訴人承擔
    伊對訴外人蔡耕碩之20萬元，與訴外人許朋沅之48萬5000元
    之債務，被上訴人對伊已無任何債權等語，資為抗辯。並於
    本院上訴聲明：㈠原判決廢棄。㈡被上訴人在第一審之訴及假
    執行之聲請均駁回。
三、查，㈠上訴人自108年1月24日起至108年8月29日止，陸續向
    被上訴人借款共計137萬元，並約定於借款次月償還，上訴
    人已返還30萬元；㈡上訴人之父顏義福於109年1月20日匯款1
    0萬元予被上訴人等情，有卷附匯款明細、LINE對話紀錄可
    憑（見原法院109年司促字第3102號卷〈下稱司促字卷〉第5-1
    0頁、原審卷第177-183頁)，並為兩造所不爭執（見本院卷
    第72頁)，堪信為真。
四、本件應審究者為㈠上訴人積欠被上訴人之債務金額為若干？㈡
    被上訴人依消費借貸法律關係，請求上訴人給付107萬元本
    息，有無理由？茲分別論述如下：
　㈠上訴人積欠被上訴人之債務金額為若干？
　⒈按稱消費借貸者，謂當事人一方移轉金錢或其他代替物之所
    有權於他方，而約定他方以種類、品質、數量相同之物返還
    之契約，民法第474條第1項定有明文。
　⒉經查：
　　⑴、上訴人自108年1月24日起至108年8月29日止，陸續向被
        上訴人借款共計137萬元，並約定於借款次月償還，上
        訴人已返還30萬元等情，為兩造所不爭執（見本院卷第
        72頁）。堪認兩造間存在消費借貸契約，上訴人迄今尚
        欠被上訴人107萬元借款未清償。
　  ⑵、上訴人雖抗辯伊父親顏義福已於109年1月20日匯款10萬
        元予被上訴人，用以清償伊對被上訴人債務，現伊僅積
        欠被上訴人債務97萬元云云。然查：
　　  ①上訴人於108年2月1日起至同年9月9日止，陸續向許朋沅
        借款共計48萬5000元，經許朋沅向原法院聲請支付命令
        訴請返還，嗣經原法院109年度宜簡字第239號事件(下
        稱系爭239號事件)審理在案等情，有卷附民事聲請支付
        命令狀可稽(見原審卷第207-208頁)，並經本院依職權
        調取系爭239號事件卷宗核閱屬實。另上訴人於108年6
        月4日、5日向蔡耕碩借款共計20萬元，經蔡耕碩向原法
        院聲請支付命令訴請返還，嗣經原法院109年度宜簡字
        第267號事件(下稱系爭267號事件)審理在案等情，亦有
        卷附民事聲請支付命令狀可稽(見原審卷第203-205頁)
        ，並經本院依職權調取系爭267號卷宗事件核閱屬實。
　　  ②上訴人之父顏義福雖於109年1月20日匯款10萬元予被上
        訴人乙情，固有卷附匯款申請書可稽（見外放系爭267
        號事件影卷第27頁）。然上訴人於原審109年10月15日
        言詞辯論時，已自陳該10萬元雖係交給被上訴人，但是
        要清償蔡耕碩之借款等語（見原審卷第20頁）。而證人
        顏義福於系爭239號事件109年12月22日言詞辯論程序中
        亦證稱：伊總共匯款40萬元予被上訴人，其中一筆10萬
        元被上訴人指名給蔡耕碩等語（見外放系爭239號事件
        卷第58頁）。可見顏義福於109年1月20日匯款10萬元予
        被上訴人，係用以清償上訴人對於蔡耕碩之借款，而非
        清償對於被上訴人之借款。
　　  ③佐以上訴人向蔡耕碩借款本息22萬0164元，上訴人已清
        償10萬元，上訴人應給付蔡耕碩12萬0164元，及自109
        年7月17日起至清償日止，按週年利率5﹪計算之遲延利
        息等情，業據系爭267號事件判決認定在案，有卷附系
        爭267號事件判決可稽（見外放系爭267號事件卷第49-5
        0頁反面）。益徵顏義福於109年1月20日匯款10萬元予
        被上訴人，係用以清償上訴人對於蔡耕碩之借款債務，
        而非清償對於被上訴人之借款債務。　　
　　⑶、準此，顏義福於109年1月20日匯款10萬元予被上訴人，
        係清償上訴人對於蔡耕碩之借款債務，並非清償上訴人
        對於被上訴人之借款債務。故被上訴人主張上訴人迄今
        尚欠107萬元借款未清償等語，應屬可採。　　　
　㈡被上訴人依消費借貸法律關係，請求上訴人給付107萬元本息
    ，有無理由？　
　⒈承前所述，上訴人尚欠被上訴人107萬元借款未清償，則被上
    訴人依消費借貸法律關係，請求上訴人給付107萬元，及其
    中97萬元自支付命令送達上訴人翌日即109年7月11日（見原
    審司促字卷第21頁送達證書）起，其中10萬元自民事準備暨
    追加聲明狀繕本送達翌日即110年2月23日（見原審卷第211
    頁、第311-312頁）起，均至清償日止，按週年利率5%計算
    之利息，洵屬有據。
　⒉上訴人固抗辯兩造已訂立債務承擔契約，約定將伊與許朋沅
    、蔡耕碩間之債務，轉由被上訴人承受，總計伊積欠被上訴
    人、許朋沅、蔡耕碩之債務共165萬5000元，因此將伊所經
    營之里山咖啡店，作價165萬5000元讓與被上訴人，用以抵
    償債務，被上訴人對伊已無債權云云。然查：
    ⑴、按第三人與債務人訂立契約承擔其債務者，非經債權人
        承認，對於債權人不生效力，為民法301條所明定。準
        此，第三人與債務人雖得任意訂立承擔債務契約，但其
        契約非經債權人之同意，對於債權人不生效力（最高法
        院98年度台上字第1693號民事裁定意旨參照）。次按當
        事人主張有利於己之事實者，就其事實有舉證之責任，
        民事訴訟法第277條前段定有明文。本件上訴人抗辯兩
        造訂有債務承擔契約，約定伊與許朋沅、蔡耕碩間之債
        務，轉由被上訴人承受，伊因此將伊經營之里山咖啡店
        作價165萬5000元讓與被上訴人，用以抵償債務云云，
        既為被上訴人所否認，則上訴人就兩造間存有債務承擔
        契約，及將里山咖啡店作價165萬5000元讓與被上訴人
        ，用以抵償債務等節，自應負舉證之責，先予敘明。
　　⑵、上訴人雖於本院抗辯兩造約定上訴人與許朋沅、蔡耕碩
        間之債務，轉由被上訴人承受，兩造訂有債務承擔契約
        云云；惟上訴人於原審係抗辯被上訴人受讓蔡耕碩及許
        朋沅之債權，而有債務讓與契約云云，則就兩造與許朋
        沅、蔡耕碩間究竟是債權讓與或債務承擔等情，前後所
        辯不一，已難採信。參諸許朋沅已於系爭239號事件訴
        請上訴人返還借款，並於該案109年11月12日言詞辯論
        程序中，明確陳稱並未將債權讓與被上訴人等語（見原
        審卷第259頁），且經該案二審（即原法院110年度簡上
        字第14號）判決上訴人應給付許朋沅48萬5000元，及其
        中8萬5000元自109年7月11日起，餘40萬元自111年2月1
        日起，均至清償日止，按週年利率5%計算之利息確定，
        有卷附民事判決可稽（見外放原法院110年度簡上字第1
        4號事件卷第167-177頁）。而蔡耕碩亦於系爭267號事
        件訴請上訴人返還借款，並於該案二審程序（即原法院
        110年度簡上字第15號）與上訴人以8萬元達成和解，有
        卷附和解筆錄可稽（見原法院110年度簡上字第15號事
        件卷第101-102頁）。可見蔡耕碩、許朋沅並未同意將
        債權讓與被上訴人，否則何以起訴請求上訴人返還借款
        ，上訴人亦無從與被上訴人約定，將許朋沅、蔡耕碩之
        債務轉由被上訴人承受。上訴人復未提出積極證據證明
        兩造約定上訴人與許朋沅、蔡耕碩間之債務，轉由被上
        訴人承受，實難認兩造間存在債務承擔契約。
　　⑶、其次，被上訴人於109年2月25日前，曾以LINE對話與顏
        義福溝通頂讓里山咖啡店，於109年2月26日交接人員、
        設備、招牌、存貨之事，並於109年3月1日開始管理里
        山咖啡店等情，固據證人顏義福於原審證述綦詳 （見
        原審卷第123、125頁），並有卷附被上訴人與顏義福之
        LINE對話紀錄可稽（見原審卷第41-55頁、第177-179頁
        ）。然觀諸該等LINE對話紀錄所示，證人顏義福於109
        年3月23日告知被上訴人里山咖啡店由里山人文有限公
        司經營，登記負責人為上訴人之妹顏珮宇，並向被上訴
        人表示「清算里山不是好方式」；且證人顏義福於109
        年3月25日詢問被上訴人「咖哩需要嗎？」「里山交易
        繼續進行？」等語，被上訴人回稱「交易繼續進行」（
        見原審卷第41-55頁）。可見證人顏義福與被上訴人就
        里山咖啡店讓與乙事，並未達成意思表示合致，方於對
        話中不斷確認對方之意思。
　　⑷、再觀諸兩造109年4月4日至7日之LINE對話紀錄所示，被
        上訴人向上訴人表示：「現在給我你的帳戶」「還有，
        他媽的，你是不敢跟我聊天嗎」「你要交接為什麼透過
        建宇」「你真的很沒用」「如果你再這樣下去，這咖啡
        廳我一定不會接，現在合約也還沒簽」「我可以隨時還
        給你」「然後我一定告你」「我聽你在說，你任何事情
        完全都沒有找我討論」「你說，哪件事情你有親自出面
        的？」「廢話，我怎麼可能直接過戶里山」「你的信用
        不良」「你給我幾個帳號」「就叫做交接」「我所有的
        清單幾乎都來自小花」「你甚麼都沒給」等語（見原審
        卷第75-83頁）。足見上訴人僅係透過證人顏義福與被
        上訴人溝通是否同意以里山咖啡店抵償債務，並未與被
        上訴人就其承擔許朋沅、蔡耕碩間之債務，及將里山咖
        啡店作價165萬5000元讓與被上訴人，用以抵償債務之
        事達成意思表示合致。
　　⑸、佐以證人李建宇於原審證稱：就伊認知，109年2月底前
        是上訴人在經營里山，109年3月1日起是被上訴人經營
        ；被上訴人有找員工開會，有說為何接了這間店，當時
        被上訴人說3月份他會先評估這間店的狀況，這家店暫
        時先由他接手，之後有什麼問題可以問他；109年2月底
        的時候，有4、5位員工被積欠薪資，後來上訴人有還這
        些錢，伊是上訴人拿現金給伊，其他人的部分伊不清楚
        ；因為上訴人欠被上訴人錢，被上訴人跟伊等解釋為何
        這家店暫時由他接手是因為上訴人欠他錢，里山咖啡廳
        就由他暫時接手，先評估這家店1個月的狀況，如果他
        認為可以的話，就用上訴人欠被上訴人的錢來頂讓里山
        咖啡廳等語(見原審卷第130-132頁)。可見被上訴人自1
        09年3月1日起管理里山咖啡店，僅係暫時經營評估里山
        咖啡店之營收狀況，確認是否同意上訴人以里山咖啡店
        抵償債務，並非兩造就以里山咖啡店抵償債務乙事，已
        達成意思表示合致，被上訴人方經營管理里山咖啡店。
        又依證人李建宇之證詞(見原審卷第128-132頁)，可知
        被上訴人並未於109年3月1日前與房東更新租約，僅係
        由證人李建宇於109年2月29日點收收銀機內之金錢，告
        知顏義福，並於109年3月1日將收銀機內之金錢繼續放
        收銀機內營運，貨物亦依照現狀留存，於隔日繼續營運
        ，未見兩造就里山咖啡店之機具、存貨、資訊設備、員
        工轉換等逐一清點，確認被上訴人承受範圍為何，並作
        成書面契約，亦未就抵償債務內容加以確認，以作為將
        來之憑證，實難僅以被上訴人自109年3月1日起至同年4
        月7日止，管理里山咖啡店1個月餘，即認被上訴人同意
        以里山咖啡店抵償上訴人積欠被上訴人、許朋沅、蔡耕
        碩高達165萬5000元之債務，亦與常情不符。
　　⑹、至被上訴人雖於109年3月14日以里山咖啡店臉書粉絲頁
        發佈得法公共電視台委託Little Big Story公司製作紀
        錄片，並於同年月20日以里山咖啡店名義發佈有關咖哩
        飯為咖啡廳招牌等貼文，及於同年4月12日以里山咖啡
        店名義發佈自同月13日起暫停營業之公告等情，有卷附
        臉書貼文可稽（見原審卷第61-65頁）。另里山咖啡店
        收銀機紀錄，被上訴人109年3月5日起至同年4月10日止
        ，有9次開關收銀機紀錄等情，有卷附收銀機開關錢櫃
        紀錄可稽（見原審卷67-69頁）。而里山咖啡店3、4月
        份員工薪資，係由被上訴人支付等情，亦有LINE對話紀
        錄可稽（見原審卷第35頁、第57頁）。然被上訴人為評
        估里山咖啡店之營收狀況而管理該店期間，本即可為里
        山咖啡店進行宣傳，並協助處理里山咖啡店之收支事務
        ，以維持里山咖啡店之營運，此與兩造是否達成以里山
        咖啡店抵償債務之協議無涉，尚難僅因被上訴人為里山
        咖啡店宣傳及處理店務，即認兩造已就以里山咖啡店抵
        償債務乙事達成合致。
　　⑺、又被上訴人雖於評估營運期間自稱為現任老闆，且於109
        年4月8日與上訴人之妹顏珮宇爭執上訴人停用POS權限
        及是否需由被上訴人另與Ichef公司換約之對話過程中
        ，稱伊理當用一樣的方式，保有該資訊，這是頂讓的權
        益問題等語（見本院卷第97-98頁、第101-118頁）。另
        證人即里山咖啡店員工鄭韋祥證稱兩造間有債務糾紛，
        他們商量以里山咖啡廳做債務抵銷等語（見本院卷第14
        2頁）。然被上訴人自109年3月1日起，暫時經營管理里
        山咖啡店，以評估其營收狀況是否得以抵償債務，則其
        當時自稱為里山咖啡店老闆，核與常情尚無相違；而證
        人鄭韋祥為上訴人之妻舅，自109年7月至109年4月12日
        均在里山咖啡店擔任服務員，與上訴人關係密切（見本
        院卷第142頁、第146頁），其證詞難認無偏頗之虞，尚
        難採信。
　　⑻、況里山咖啡店最終係由上訴人之妹顏珮宇於109年4月7日
        申辦里山公司暫停營業，有卷附財政部臺北國稅局109
        年4月8日財北國稅中北營業二字第1093652890號函可稽
        （見原審卷第95-98頁）。可見里山咖啡店之負責人為
        顏珮宇，方由顏珮宇代表里山公司聲請暫停營業，並非
        由被上訴人聲請停止營業。此外，上訴人復未提出被上
        訴人與顏珮宇就以里山咖啡店抵償上訴人之債務乙事達
        成合致，益證兩造並未就以里山咖啡店抵償債務乙事，
        達成意思表示合致。
  ⒊依上說明，上訴人迄今尚欠被上訴人107萬元借款未清償；上
    訴人抗辯兩造訂立債務承擔契約，約定將伊與許朋沅、蔡耕
    碩間之債務，轉由被上訴人承受，上訴人因此將其所經營之
    里山咖啡店作價165萬5000元讓與被上訴人，用以抵償債務
    云云，並非可採。故被上訴人依消費借貸法律關係，請求上
    訴人給付107萬元，及其中97萬元自支付命令送達上訴人翌
    日即109年7月11日（見原審司促字卷第21頁送達證書）起，
    其中10萬元自民事準備暨追加聲明狀繕本送達翌日即110年2
    月23日（見原審卷第211頁、第311-312頁）起，均至清償日
    止，按週年利率5%計算之利息，洵屬有據。　
五、從而，被上訴人依消費借貸法律關係，請求上訴人給付107
    萬元，及其中97萬元自109年7月11日起，其中10萬元自110
    年2月23日起，均至清償日止，按週年利率5%計算之利息，
    為有理由，應予准許。原審為上訴人敗訴之判決，於法核無
    違誤。上訴人仍執前詞指摘原判決不當，求予廢棄，為無理
    由，應駁回其上訴。
六、本件事證已臻明確，兩造其餘之攻擊或防禦方法及所用之證
    據，經本院斟酌後，認為均不足以影響本判決之結果，爰不
    逐一論列，附此敘明。
七、據上論結，本件上訴為無理由。爰判決如主文。
中　　華　　民　　國　　111 　年　　5 　　月　　31　　日
  　　　　　　　　民事第九庭  
  　                    審判長法  官  楊絮雲   
                              法  官  張宇葭
                              法  官  郭顏毓
正本係照原本作成。
不得上訴。
中　　華　　民　　國　　111 　年　　5 　　月　　31　　日

    　　　　　　　　　　　　　書記官  馬佳瑩